臺灣高等法院臺南分院刑事判決　　　　　九十一年度上訴字第四七五號　Ａ
　　　上　訴　人　臺灣臺南地方法院檢察署檢察官
　　　上　訴　人
　　　即　被　告　乙　○　○
　　　選任辯護人　黃　溫　信　律師
　　　上　訴　人
　　　即　被　告　丙　○　○
右上訴人因被告遺棄等案件，不服臺灣臺南地方法院八十八年度訴字第七六四號中華
民國九十一年二月八日第一審判決（起訴案號：臺灣臺南地方法院檢察署八十七年度
偵字第一一四六九號），提起上訴，本院判決如左：
      主      文
原判決撤銷。
乙○○、丙○○均無罪。
      理      由
一、本件公訴意旨略以：被告乙○○為台南市警察局第五分局北門派出所警員，與陳
    寶雲為男女朋友關係，二人相交多年，於民國八十七年三月三日十四時許，陳寶
    雲自高雄前來找乙○○，二人見面後相偕往台南市○○街國稅局前騎機車，又往
    北門路二段配鑰匙，同日十四時四十分到西華街與北忠街口之冷飲店，乙○○喝
    一杯木瓜牛奶汁，至十五時二十分許，由乙○○向被告丙○○商借其租用之台南
    市○○街二十二號三０七室住處，二人進入後即發生性關係，嗣於同日十六時許
    ，乙○○先行進入洗澡後躺於床上休息，陳寶雲隨後進入浴室洗澡，不久因該台
    熱水器老舊而洩漏瓦斯，致陳寶雲因瓦斯中毒而昏倒，而無自救能力，乙○○亦
    因中毒而嘔吐，乙○○與陳寶雲二人為多年男女朋友，且相偕前往該處為性行為
    ，明知果不即時送醫急救，將會導致陳寶雲死亡之危險，竟坐視不救，致陳寶雲
    因中毒而死亡。乙○○見陳寶雲業已死亡，因陳女為其女友，且其本身為公務員
    ，竟與被告丙○○共同謀議，將現場嘔吐物清理乾淨，並為陳寶雲穿好衣服，湮
    滅乙○○竟坐視不救，遺棄致死之證據，再到北門派出所上班，至翌日（三月四
    日）上午九時許，推由丙○○假裝去叫陳寶雲起床上班，始發現陳寶雲已死亡，
    而向北門派出所報案，因認乙○○犯刑法第二百九十三條第一項之遺棄致死罪，
    被告丙○○犯刑法第一百六十五條之湮滅關係他人刑事被告案件證據罪嫌云云。
二、關於被告乙○○遺棄致死部分：
（一）按本案檢察官對被告乙○○部分所起訴之法條及事實為：刑法第二百九十三條
      第一項之遺棄致死罪，原審竟認：「遺棄致死罪與普通過失致死罪」之基本事
      實相同，而變更檢察官之起訴法條，改依刑法第二百七十六條第一項之普通過
      失致死罪論處。惟查檢察官之起訴事實，係就具體的事實，為確定具體刑罰權
      對象之表示，故案件是否同一，應從訴之目的及侵害性之內容是否同一而定，
      詳言之，即以原告請求確定其具有侵害性之社會事實關係為準，亦即經原告擇
      為訴訟客體之社會事實關係，故其基本的社會事實不同，即非同一事實。本案
      檢察官起訴之犯罪事實為遺棄致死，犯罪事實中並未認定被告乙○○有疏未注
      意熱水器老舊瓦斯漏逸情形之過失情節，故所謂「過失致死」之事實，並非公
      訴人擇為訴訟客體之社會事實關係，其與「遺棄致死」二者間，基本社會事實
      並不相同，原審認起訴之「遺棄致死」與「過失致死」基本事實相同，而變更
      起訴法條，改依「過失致死」罪論處，尚有未合，茲先就被告乙○○遺棄致死
      之部分，予以審究，合先敘明。
（二）訊據被告乙○○矢口否認有遺棄致死之犯行，辯稱：伊於和被害人陳寶雲性行
      為後，約於當日十五時三十分獨自到浴室洗澡，洗後約十五時五十五分許回到
      房間馬上在床上睡著，到當日晚上約九時許（因未戴手錶，無法確定詳細時間
      ），因亦中毒不舒服才醒來並嘔吐，發現被害人陳寶雲趴睡在旁，全身赤裸沒
      穿衣服，也沒蓋棉被，觸摸拍叫陳寶雲無反應，陳女身體全身冰冷，已無呼吸
      、心跳，伊因瓦斯中毒爬不起來，腳也踵大，無法求救，其處於昏睡、嘔吐的
      狀態，直到翌日凌晨一點多，被告丙○○來敲門，伊因身上未穿衣服，所以叫
      被告丙○○等一下，約過了半小時左右，伊才勉強只穿褲子去開門，結果不見
      丙○○，伊就坐在地上爬到床邊穿衣服，後來被告丙○○打電話進來，伊對被
      告丙○○說出事了你快來，被告丙○○來時是伊開門的，被告丙○○進來看了
      說怎麼這樣，問伊是否將被害人陳寶雲送醫院急救，伊說陳女已死不用了，伊
      曾想到醫院求診，但想自己體能狀態很好休息一下就沒事，所以就請被告丙○
      ○就送伊回北門派出所。被害人陳寶雲死亡時沒穿衣服，是伊請被告丙○○幫
      陳寶雲穿衣服，也請丙○○把伊的嘔吐物處理，當時伊在旁，但沒有力氣無法
      幫忙，就躺在那裡，丙○○處理後，就先帶伊去北門派出所，沒有直接帶伊去
      醫院。因為伊是公務員，這是重大違紀的事情，擔心會被上級處分免職，所以
      未報案等語。
（三）經查被告乙○○所述上情，與被告丙○○所供均相符，自堪採信。至公訴人認
      被告乙○○見陳寶雲因瓦斯中毒昏倒，而無自救能力，竟坐視不救，致陳寶雲
      因中毒而死亡，認被告乙○○犯刑法第二百九十三條第二項、第一項之遺棄無
      自救力之人，因而致人於死之罪嫌云云。惟查刑法上之所謂遺棄罪，有積極遺
      棄行為與消極遺棄行為之分。積極遺棄行為，乃以積極之行為，置被遺棄人處
      於生存危險之境地，如將臥倒門前之病人，移置於荒野。而消極遺棄行為則須
      對於無自救力之人，依法令或契約應扶助、養育、或保護而遺棄之，或不為其
      生存所必要之扶助、養育、或保護。刑法第二百九十三條須有積極之遺棄行為
      方始成立，經查：
      （I）被告乙○○與陳寶雲自八十七年三月三日下午三時二十分許，進入臺南
            市○○街二十二號三０七室後即發生性關係，嗣由乙○○先行進入浴室
            洗澡，再由陳寶雲隨後進入浴室洗澡後，雙雙躺於床上休息，並先後中
            毒而昏倒，雖被告乙○○中毒較輕，未將陳寶雲送醫急救（公訴人稱坐
            視不救），惟並無積極遺棄陳寶雲之行為，則被告所為顯與刑法第二百
            九十三條之構成要件不符，自難令負刑法第二百九十三條第二項、第一
            項之罪責。
      （II）再關於死者陳寶雲死亡時間之推估，依卷內筆錄及解剖結果比對認：死
            者陳寶雲同被告乙○○於十五時四十分離開冷飲店後就到富北衡廿二號
            三０七室休息，並發生性關係，即死者於十六時左右應活著。胃內容物
            有二０西西及未消化之食物存在，胃完全排空須四小時，雖然其中有部
            分因素會影響，但依此推論，於晚上廿時後即無生命跡象。而食物未完
            全消化則時間應在進食後二至三小時內，故死者死亡之時間推估可能在
            晚上十八時至十九時左右。有法務部法醫研究所八十九年十月十二日法
            醫所八九理字第一八五八號函附卷可按（附於原審卷第一０五頁）。是
            被告所辯：到當日晚上約九時許，伊因亦中毒不舒服醒來並嘔吐，發現
            被害人陳寶雲趴睡在旁，全身赤裸沒穿衣服，也沒蓋棉被，觸摸拍叫陳
            寶雲無反應，陳女身體全身冰冷，已無呼吸、心跳一節，應可採信。被
            告發現被害人陳寶雲時，陳寶雲既已死亡，即難認其有「坐視不救」之
            情形，縱未再予送醫，亦不負遺棄致死之罪責。
      （III）至公訴人於起訴書之證據並所犯法條欄第（８）項中記載，被告乙○○
            因與陳寶雲相交相戀多年，二人均年逾三十，卻無結婚打算，而乙○○
            除陳寶雲外，尚有女友三人，乙○○與陳寶雲間存有債務糾紛，甚至陳
            寶雲名義之財產遭拍賣，其顯欲利用此機會擺脫陳寶雲云云。惟查於八
            十六年七月十二日下午，被告乙○○前往台南市○○路○段友人住處（
            當時陳寶雲借用該屋其中一間房間居住），發現陳寶雲在房間內昏迷不
            醒，乙○○乃迅撥打電話一一九求救，迨救護車到來，乙○○並隨救護
            車照顧陳雲前往國立成功大學醫學院附設醫院就醫，亦有該院急診病歷
            （該急診病歷護送人姓名載明為乙○○）可證（附於原審卷第四十一頁
            ），若被告有前述之意圖，何須於八十六年七月十二日求助一一九將陳
            寶雲送醫急救，公訴人上開推測，尚屬無據，自不足採。
（四）退言之，縱認原審變更檢察官之起訴法條，改依過失致死罪論處，並無不適，
      惟被告丙○○向案外人李謝阿珍承租坐落臺南市○○街二十二號三○七室套房
      屋齡已三十餘年，甚為老舊狹窄，套房內置一席雙人床後，所餘空間更形狹礙
      ，該套房浴室（寬約一公尺、長約二公尺）係設於房內（寬約一公尺、長約二
      公尺），浴室內設有一老舊熱水器，該熱水器使用二十公斤裝的瓦斯筒，瓦斯
      筒置於套房內洗手槽下方與浴室間隔約一公尺，業經原審偕被告二人、屋主李
      謝阿珍、告訴人陳秋、甲○○、陳祥財、警員葉永道到現場會勘無訛，有刑事
      勘驗筆錄一份及現場照片五幀在卷可稽（詳原審卷第二一四頁至二一九頁）。
      雖套房浴室之熱水器及接連瓦斯筒之管線老舊，經送請臺灣區瓦斯器材工業同
      業公會鑑定結果認：該熱水器未使用時有兩處洩漏瓦斯，使用時有五處洩漏瓦
      斯現象，但該熱水器之燃燒狀態並無紅火、浮火、煤煙等現象，燃燒狀態正常
      ，因熱水器燃燒會產生廢氣（一氧化碳、二氧化碳），而事故現場空間狹小，
      燃燒約五六分鐘後，人如在浴室內便有使人產生一氧化碳中毒的危險、如在臥
      室內約二十分鐘便有使人產生一氧化碳中毒的危險。鑑定之熱水器雖有洩漏瓦
      斯，但洩漏量甚微（每小時約１．２２公升，即每秒３．３８ｃｃ之洩漏量）
      不足以使人產生窒息的危險，反而是熱水器燃燒五六分鐘後，便有使人產生一
      氧化碳中毒的危險。有該公會八十七年十二月七日鑑定報告一份及照片二紙在
      卷可按（附於八十七年偵字第一一四六九號卷第六十三頁至第六十六頁）。而
      本案陳寶雲死亡原因係一氧化碳中毒（血液中一氧化碳濃度達６９．７％），
      並非瓦斯中毒，有法務部法醫研究所鑑定書可按（附於八十七年他字第一九二
      號卷第十五頁）。故檢察官認陳寶雲係因瓦斯中毒而昏倒，應屬誤會。原審認
      被告乙○○明知該套房浴室熱水器老舊瓦斯洩漏，疏未告知陳寶雲，致陳寶雲
      吸入過多一氧化碳中毒死亡，亦與上開鑑定所認不符（因瓦斯洩漏量甚微不足
      以使人產生窒息的危險，實因使用熱水器之燃燒產生一氧化碳有中毒的危險）
      。故死者陳寶雲之死因，係一氧化碳中毒與套房浴室之熱水器老舊瓦斯外洩無
      涉，被告乙○○亦因一氧化碳中毒為受害人，本案應屬意外事件，並無過失可
      言。
（五）綜上所述，被告所辯伊與陳寶雲在臺南市○○街二十二號三０七室發生性關係
      並洗澡後，躺於床上休息，二人並先後中毒而昏倒，到當日晚上約九時許，伊
      醒來發現被害人陳寶雲時，陳寶雲已冰冷死亡，伊並無見死不救，遺棄致死之
      犯行，應可採信。致死者陳寶雲之死因，係一氧化碳中毒與套房浴室之熱水器
      老舊瓦斯外洩無涉，案應屬意外事件，被告亦無過失可言。此外又查無其他任
      何積極之證據，足認被告有上述犯行，被告之犯罪既不能證明，依法自應諭知
      無罪之判決。
三、關於被告丙○○湮滅證據部分：
（一）訊據被告丙○○矢口否認有湮滅證據之犯行，辯稱：伊對於八十七年三月三日
      ，將其租用之台南市○○街二十二號三０七室住處，借予被告乙○○、陳寶雲
      使用，並於當晚發現陳寶雲死亡後，雖與乙○○謀議，將乙○○現場嘔吐物清
      理乾淨，並為陳寶雲穿好衣服，至翌日（三月四日）上午九時許，假裝發現陳
      寶雲死亡，而向北門派出所報案等情，固屬實情，惟並無湮滅證據等語。
（二）按刑法第一百六十五條之湮滅證據罪固以湮滅關係他人刑事被告案件之證據為
      犯罪構成要件，而所謂「刑事被告」乃指「因告訴、告發、自首等情形開始偵
      查以後之案件而言」（最高法院二十四年七月份刑庭總會決議及臺灣高等法院
      八十六年上易字第四五四七號判決參照），故在偵查開始以前，即無所謂刑事
      被告，自亦無刑事被告案件之可言。被告丙○○於八十七年三月三日晚上，與
      乙○○雖發現陳寶雲已死亡，並為其清理現場嘔吐物及穿好衣服，至翌日（三
      月四日）上午九時許，假裝發現陳寶雲死亡，而向北門派出所報案等情，擬掩
      飾乙○○帶同女友共宿，並發生中毒死亡之事實，但當時該案並未報案，亦無
      因告訴、告發、自首等情形開始偵查，即無所謂刑事被告案件之可言，揆諸上
      開說明，核與前開湮滅證據罪之構成要件不符，自無成立該罪之可言。
（三）退言之，被告鮑祖縱將乙○○現場嘔吐物清理乾淨，並為陳寶雲穿好衣服，惟
      嘔吐物僅以報紙包好，放置垃圾筒內，並未丟棄湮滅，有現場照片二禎附卷可
      查（附於相驗卷第三十五頁），至為陳寶雲穿好衣服，亦不影響相驗之進行，
      均難認有湮滅證據之犯行。是被告丙○○所辯，並無湮滅證據等語，應可採信
      。
四、原審未予詳察，遽對被告乙○○、丙○○予以論罪科刑，尚有未合，檢察官上訴
    意旨，認被告乙○○乃應負遺棄致死罪，而對被告丙○○則量刑太輕，二人均應
    從重量刑，為無理由，被告乙○○、丙○○上訴意旨，否認犯罪，指摘原判決不
    當，為有理由，自應由本院撤銷改判，被告之犯罪既不能證明，依法自均應諭知
    無罪之判決。
據上論斷，應依刑事訴訟法第三百六十九條第一項前段、第三百六十四條、第三百零
一條第一項，判決如主文。
本案經檢察官劉得鉦到庭執行職務。
中    華    民    國      九十一      年      七      月      十一      日
                                  臺灣高等法院臺南分院刑事第六庭
                                      審判長法官  楊    明    章
                                            法官  高    明    發
                                            法官  戴    勝    利
右正本證明與原本無異。
乙○○部分檢察官如不服本判決，應於判決送達後十日內向本院提出上訴書。
丙○○部分不得上訴。
                                      法院書記官  吳    銘    添
中    華    民    國      九十一      年      七      月      十二      日
